【裁判字號】    91,家訴,20
【裁判日期】    920310
【裁判案由】    分割遺產
【裁判全文】
臺灣彰化地方法院民事判決  九十一年度家訴字第二○號
    原        告
    即承受訴訟人   甲○○
                   丙○○
    共        同
    法定代理  人   丁○○    .
    共        同
    訴訟代理  人   趙惠如律師
    複代理    人   施廷勳    .
    被        告   癸○○    .
    被        告   壬○○    .
    被        告
    即承受訴訟人   戊○○    .
                   辛○○    .
                   庚○○    .
                   己○○      住台北市○○區○○路一三四巷一０弄六號三樓
右當事人間請求分割遺產等事件，本院判決如左：
    主      文
被告辛○○、己○○、戊○○、庚○○應就其被繼承人林碧玉所遺如附表一所示編號
１、２、３之公同共有土地辦理繼承登記。
兩造公同共有如附表一所示遺產准予分割，並按如附表二所示分割方法分歸兩造取得
。
訴訟費用由兩造依其應繼分比例各自負擔。
    事      實
甲、原告方面：
  一、聲明：如主文所示。
  二、陳述：
      （一）兩造之被繼承人蔡招治於民國（下同）九十年十一月十二日死亡，留有
            如附表一所示之遺產，並經兩造辦畢繼承登記，為兩造公同共有，被繼
            承人蔡招治並無以遺囑定分割方法，或禁止遺產分割，兩造亦無另外約
            定，惟原告迭商請被告等分割遺產，均無結果，是依民法第八百三十條
            第一千一百六十四條前段規定，爰以本起訴狀繕本送達被告，作為終止
            兩造就前開遺產公同共有關係之意思表示，兩造之公同共有關係既經終
            止，原告乃請求判決如訴之聲明所示，並判由兩造按應繼分比例分別共
            有（被告辛○○、戊○○、庚○○、己○○等四人則維持公同共有）。
      （二）蔡紹治之繼承人之一林碧玉嗣於九十一年四月廿三日去世，其繼承人分
            別為辛○○、己○○、戊○○、庚○○等四人，迄今未就林碧玉所遺財
            產辦理繼承登記。而原告乙○○亦於九十一年八月廿八日死亡，本件訴
            訟前由其全體繼承人聲明承受訴訟，但繼承人林怡嫻、丁○○二人業已
            依法拋棄繼承，甲○○、丙○○則就被繼承人乙○○所遺之財產辦畢繼
            承登記為公同共有。
  三、證據：提出蔡招治、林碧玉之繼承系統表影本各一件、戶籍謄本十件、財政部
      台灣省中區國稅局遺產稅免稅證明書影本一件、士地登記謄本六件、彰化縣稅
      捐稽徵處房屋稅籍證明書影本一件、本院九十一年十月廿三日彰院松家德九十
      一年度繼字第六三０號通知一件為證。
乙、被告癸○○方面：
  一、聲明：原告之訴駁回、訴訟費用由原告負擔。
  二、陳述：
      （一）同意分割遺產，並請求按應繼分比例分割。
      （二）遺產中有關彰化縣芬園鄉○○村○○路十五號部份無法分割，因有些部
            份，連摩托車都無法進入。
丙、被告壬○○、戊○○、辛○○、庚○○、己○○方面：
    被告五人均受合法通知，均未於言詞辯論期日到場，亦未提出書狀作何聲明或陳
    述。
丁、本院依職權調閱本院九十一年度繼字第六三０號拋棄繼承事件卷宗。
    理      由
甲、程序方面：
  一、被告壬○○、戊○○、辛○○、庚○○、己○○受合法通知，均未於最後言詞
      辯論期日到場，核無民事訴訟法第三百八十六條各款所列情形，爰依原告之聲
      請，由其一造辯論而為判決。
  二、按當事人死亡者，訴訟程序在有繼承人承受其訴訟以前當然停止；又當事人死
      亡時之繼承人，於得為承受時，應即為承受之聲明；他造當事人，亦得聲明承
      受訴訟。民事訴訟法第一百六十八條及第一百七十五條分別定有明文。本件原
      告起訴時原列被告癸○○、壬○○、林碧玉等三人，其中被告林碧玉於訴訟進
      行中之九十一年四月廿三日去世，嗣原告於九十一年五月廿八日具狀向本院陳
      報被告林碧玉之繼承人為辛○○、己○○、戊○○、庚○○等四人，並列彼等
      四人為被告；又原告乙○○復於九十一年八月廿八日死亡，其繼承人丁○○、
      甲○○、丙○○、林怡嫻於九十一年十月八日具狀向本院聲明承受訴訟，並提
      出繼承系統表二件及戶籍謄本十件為憑，依首揭法條規定，除丁○○、林怡嫻
      部份外（註：該二人嗣因拋棄繼承，業經本院裁定准予備查，有本院九十一年
      十月廿三日彰院松家德九十一年度繼字第六三０號通知一件在卷可憑，是彼等
      二人即非原告乙○○之繼承人，前經本院裁定駁回彼等承受訴訟之聲明）核無
      不合，應予准許，先予敘明。
乙、得心證之理由
   一、本件原告主張右揭事實，已據其提出蔡招治、林碧玉之繼承系統表影本各一
       件、戶籍謄本十件、財政部台灣省中區國稅局遺產稅免稅證明書影本一件、
       士地登記謄本六件、彰化縣稅捐稽徵處房屋稅籍證明書影本一件、本院九十
       一年十月廿三日彰院松家德九十一年度繼字第六三０號通知一件各在卷為憑
       ，核屬相符，亦為被告癸○○所不爭執，而被告壬○○、戊○○、辛○○、
       庚○○、己○○等五人受合法通知，均拒不到場陳述意見或提出書狀答辯，
       本院無從斟酌其等五人意見，是原告之主張自堪信為真實。
   二、按因繼承、強制執行、公用徵收或法院之判決，於登記前已取得不動產物權
       者，非經登記，不得處分其物權，民法第七百五十九條定有明文。本件附表
       一所示土地原為兩造之被繼承人蔡招治所有，蔡招治於九十年十一月十二日
       死亡後，其繼承人乙○○、癸○○、壬○○、林碧玉於九十一年一月十八日
       辦妥繼承登記為公同共有，嗣原告乙○○於九十一年八月廿八日死亡，其繼
       承人甲○○、丙○○於九十一年十一月四日亦辦妥繼承登記為公同共有；嗣
       被告林碧玉於訴訟進行中之九十一年四月廿三日去世，其繼承人為辛○○、
       己○○、戊○○、庚○○等四人，被告辛○○、己○○、戊○○、庚○○等
       四人固於其被繼承人林碧玉死亡時取得附表一所示遺產之公同共有權利，惟
       分割遺產在性質上為處分行為，依首揭法條規定，原告請求命被告辛○○、
       己○○、戊○○、庚○○等四人，就附表一編號１、２、３所示之公同共有
       土地辦理繼承登記，即無不合，應予准許，故諭知如主文第一項所示。
   三、又繼承人有數人時，在分割遺產前，各繼承人對於遺產全部為公同共有；繼
       承人得隨時請求分割遺產；民法第一千一百五十一條及第一千一百六十四條
       分別設有規定。另公同共有物分割之方法，應依關於共有物分割之規定；共
       有物之分割方法不能協議決定者，法院得因任何共有人之聲請，命為左列之
       分配：（一）以原物分配於各共有人、（二）變賣共有物，以價金分配於各
       共有人。民法第八百三十條第二項及第八百二十四條第二項亦有規定。本件
       原告訴請分割被繼承人蔡招治所有如附表一所示之遺產，依前揭法條規定，
       洵屬有據，應准許之。又按終止遺產之公同共有關係，應以分割方式為之，
      將遺產之公同共有關係終止改為分別共有關係，性質上遺屬分割遺產方法之一
      ，最高法院八十二年度台上字第七四八號判決參照。原告請求按如附表二所示
      分割方法分歸兩造取得，參照前開最高法院判決意旨，尚屬有據，併予准許，
  四、本件為分割遺產事件，其性質類似於分割共有物事件，被告癸○○在訴訟進行
      中提出之攻擊防禦方法，要為伸張或防衛權利所必要，而其餘被告壬○○等六
      人雖自始均未到庭陳述意見，惟其等既均為系爭遺產之法定繼承人或再轉繼承
      人，有權繼承系爭遺產，爰依民事訴訟法第八十一條第二款規定，命勝訴當事
      人之原告負擔訴訟費用之一部，故諭知如主文第三項所示。
丙、結論：本件原告之訴為有理由，依民事訴訟法第三百八十五條第一項前段、第八
    十一條第二款，判決如主文。
中      華      民      國    九十二    年      三      月      十      日
                                    臺灣彰化地方法院家事法庭
                                        法      官  簡  燕  子
右為正本係照原本作成。
如對本判決上訴，應於判決送達後二十日內向本院提出上訴狀（須附繕本）。
中      華      民      國    九十二    年      三      月      十      日
                                        法院書記官  陳  昌  哲


司法院資訊處製作；財團法人民間司法改革基金會備份。
